【裁判字號】    92,訴緝,228
【裁判日期】    920527
【裁判案由】    偽造有價證券等
【裁判全文】
臺灣臺中地方法院刑事判決                        九十二年度訴緝字第二二八號
    公  訴  人  臺灣臺中地方法院檢察署檢察官
    被      告  戊○○
    指定辯護人  本院公設辯護人  丁○○
右列被告因偽造有價證券等案件，經檢察官提起公訴（九十年度偵字第一四六０一號
），本院判決如左：
    主  文
戊○○意圖為自己不法之所有，而侵占遺失物，處罰金仟元，如易服勞役，以佰
元折算壹日；又共同意圖供行使之用，而偽造有價證券，處有期徒刑年貳月，偽造
之發票人己○○名義本票貳張、車輛出租約定契約書上偽造「己○○」署押肆枚（含
簽名壹枚、指印枚）、「林耀宗」署押貳枚（含簽名壹枚、指印壹枚）、切結書上
偽造之「己○○」署押捌枚（含簽名貳枚、署押陸枚）、變造己○○名義駕駛執照上
之戊○○相片壹張、偽造之乙○○名義國民身分證壹張，均沒收。
    事  實
一、戊○○於民國九十年八月四日，在臺中市○○路附近，見己○○所有之駕駛執照
    遺失在該處，竟意圖為自己不法之所有，即將該遺失物侵占入己。其復另行起意
    ，與真實姓名、年籍不詳而綽號「小傑」之成年男子，共同基於行使變造駕駛執
    照、偽造私文書及偽造有價證券之故意，先於同年月五日下午二、三時許，由戊○○在臺中市○○路四六號三樓住處，將己○○之照片自上開駕駛執照撕下，再
    換貼其自己照片之方式，而變造前揭駕駛執照，足生損害於監理單位管理之正確
    性及己○○之權利。再於同年月五日（起訴書誤載為同年月六日）下午五時許，
    持前揭偽造之駕駛執照，至臺中縣豐原市○○路一三六號中聯小客車租賃股份有
    限公司（下稱中聯租車公司）豐原店，向該店店員甲○○佯稱：承租三菱牌、深
    紫色之自用小客車一部云云，但因該店當日並無該廠牌之深紫色自用小客車可供
    出租，戊○○乃承租一部綠色之自用小客車，並行使上開經變造駕駛執照，假冒
    為己○○本人，以己○○之名義擔任承租人，在車輛出租約定契約書上偽造「己○○」之簽名一枚，並捺指印一枚，及在切結書上偽造「己○○」之簽名二枚，
    並捺指印六枚。但因中聯租車公司豐原店要求戊○○必須留下機車一部供作質押
    ，戊○○乃聯繫該名綽號「小傑」之成年男子騎乘車牌號碼ＳＣＣ─７６８號輕
    型機車（為丙○○所有，於九十年八月五日下午一時許，在臺中縣豐原市○○街
    二七號前發現失竊，戊○○於租車當時並不知該部機車為贓物，此部分與綽號「
    小傑」男子無犯意聯絡）至該店供作質押，並出示經變造而貼有綽號「小傑」男
    子照片之「林耀宗」名義軍人身分證證明卡供作身分查驗（因戊○○不知綽號「
    小傑」男子之真實姓名，故無法知悉該軍人身分證證明卡為變造，依共同正犯之
    犯意過剩學理，此部分戊○○與綽號「小傑」之男子無犯意聯絡），並在上開車
    輛出租約定契約書上之原機車車主欄偽造「林耀宗」之簽名一枚，並捺署押一枚
    。二人因而共同偽造上開私文書，再將之交付甲○○而行使之，使中聯租車公司
    豐原店之財產減少，己○○有受追償債務之虞，足以生損害於該二人之權益。戊○○並以己○○名義簽立面額分別為新臺幣（下同）三萬元及七十萬元之本票各
    一張，並簽名、捺指印於其上，偽造後再將之交與中聯租車公司，完成租車手續
    。之後再至臺中市○○路四０一號中聯租車公司總公司，使該公司陷於錯誤而交
    付車牌號碼３Ｊ─４１６７號自用小客車。然因戊○○與綽號「小傑」男子，取
    得之上自用小客車並非其計劃中之車輛，戊○○乃受綽號「小傑」男子之指示，
    於同年月六日晚間八時許，再至中聯租車公司豐原店，要求改租前述深紫色之三
    菱廠牌自用小客車，該店店員甲○○乃直接在上開車輛出租約定契約書上以紅筆
    更改出租資料，戊○○並在該契約書以己○○名義捺指印二枚，甲○○再交付車
    牌號碼Ｙ３─９３７６號自用小客車予戊○○。於同年月八日上午，綽號「小傑
    」之男子撥打電話給戊○○，表示要將上開詐騙取得之車牌號碼Ｙ３─９３７６
    號自用小客車典當，約至臺中市○○路一七一號財神當鋪會面，同日上午五時三
    十分許，綽號「小傑」男子帶同真實姓名、年籍不詳而綽號為「小咪」之成年女
    子至財神當舖附近與戊○○會合，綽號「小傑」男子並交付一張偽造之車牌號碼
    Ｙ３─９３７６號自用小客車車主「乙○○」名義身分證一張予戊○○，其三人
    復基於行使偽造國民身分證、意圖為自己不法所有之犯意聯絡，由戊○○與綽號
    「小咪」之女子一同進入財神當舖，戊○○持前揭變造之己○○名義駕駛執照，
    綽號「小咪」女子持偽造之車主乙○○國民身分證，佯裝為車主，共同將車牌號
    碼Ｙ３─９３７６號自用小客車，以三十萬元之代價典當予財神當鋪店員岩高名
    ，足生損害於財神當舖及乙○○之權益。戊○○與綽號「小咪」女子得手後，將
    三十萬元交予綽號「小傑」男子，後者再各交付一萬五千元予戊○○及綽號「小
    咪」女子。戊○○於九十年八月十一日再返回當鋪時，為中聯租車公司職員朱傳
    興發現，朱傳興即強行將戊○○帶回中聯租車公司處理賠償事宜，又因賠償金額
    無法達成共識，朱傳興竟強行將戊○○留置於中聯租車公司內達五日之久，私行
    拘禁戊○○，妨害其行動自由（此部分業經本院另案判決確定），經戊○○父親
    黎煥章報警後獲救，因而查出上情。
二、案經臺中市警察局第二分局報請臺灣臺中地方法院檢察署檢察官偵查起訴。戊○○經合法傳喚後，無正當理由不到庭，經拘提後亦未到案，本院於九十一年四月
    二十三日發布通緝，於九十二年四月二十四日借提到案審理。
    理  由
一、訊據被告戊○○對其與綽號「小傑」之男子，於右揭時地侵占己○○遺失之駕駛
    執照，加以變造後，佯向中聯租車公司承租自用小客車，再偽造簽名及捺指印於
    車輛租賃約定契約書、切結書上，並偽造面額為三萬元及七十萬元之本票二張，
    取得車輛後再將汽車交給共犯「小傑」使用，其後再與綽號「小傑」、「小咪」
    等人至財神當舖，持偽造之乙○○國民身分證，將上開承租之自用小客車典當得
    三十萬元，其並取得一萬五千元等情，於本院審理時供認不諱，核與證人甲○○
    於本院九十二年五月十三日審理時具結證稱：「（之前是否曾在中聯車行豐原分
    行任職？）有，我自九十年五月任職至九月止，我擔任店員。」、「（九十年八
    月六日晚上八點四十分左右，戊○○是否去跟你承租汽車？）九十年八月五日下
    午五點左右，他一個人到我店內跟我租車，他說要租一部自用小客車，他指定要
    三菱牌的車子，而且要深色車子，並說急著要，因當時我們店內沒有深色車子，
    所以他就租一部三Ｊ─四一六七綠色自小客車，他以己○○的名義在出租契約書
    上簽名，並拿己○○的駕照給我影印，我當時還要求他要簽一張三萬元及一張七
    十萬元的本票，他都以己○○的名義簽的。因店長要求要押一部機車，他就聯絡
    另外一位年約二十五、六歲的男子騎一部機車過來，他自稱他在外島當兵，我不
    知道他的姓名，他將他騎來的該部機車押在我們店裡，他跟我說該部機車是林嘉
    惠的，我們要求他在契約書上押機車車主欄簽他本人的名字，他就簽林耀宗，並
    拿軍人身分證明卡給我看，證明他是林耀宗，我們也有影印。隔天八月六日下午
    八點多，被告再回店裡說要換車，並指定要深色的車子，我就換一部Ｙ三─九五
    七六深紫色的車子給他，他說要租二天，所以我就直接在契約書上更改換車資料
    ，並請他在更改的地方按指印。」、「（對租賃契約書、駕駛執照、軍人身分證
    明卡、切結書，有何意見？（提示並告以要旨）切結書是八月五日寫的，契約書
    上藍筆的部分是八月五日寫的，紅筆的部分是八月六日寫的，其餘部分沒有意見
    。」等語相符，亦與證人岩高名、朱傳興於警詢、偵查及本院審理時證述內容相
    一致，並無矛盾之處，此外，並有車輛出租約定契約書、切結書、贓物保管收據
    、車籍作業系統─查詢認可資料各一份、本票二紙、乙○○名義之偽造國民身分
    證、己○○名義之變造駕駛執照各一張等在卷足資佐證。被告偽造被害人己○○
    名義之本票二張，行使偽造私文書、變造駕駛執照，使中聯租車公司同意出租而
    交付車輛，足生損害於監理單位管理之正確性，及侵害被害人中聯租車公司、己○○之權益，被告再持偽造國民身分證向財神當舖當得三十萬元之行為，亦足生
    損害於被害人財神當舖及乙○○等人。綜上，被告自白與事實相符，事證明確，
    其右揭犯行均堪認定。
二、法律適用部分：
  (1)核被告侵占被害人己○○所有駕駛執照之行為，係犯刑法第三百三十七條之侵占
    遺失物罪；被告變造被害人己○○名義之駕駛執照再持之行使之行為，係犯刑法
    第二百十六條、第二百十二條之行使變造駕駛執照罪；被告行使偽造車輛出租約
    定契約書、切結書之行為，係犯刑法第二百十六條、第二百十條之行使偽造私文
    書罪；被告以被害人己○○名義偽造本票二張之行為，係犯刑法第二百零一條第
    一項之意圖供行使之用而偽造有價證券罪；又被告與綽號「小咪」女子共同行使
    偽造之乙○○名義國民身分證，並詐得三十萬元之行為，係犯刑法第二百十六條
    、第二百十二條之行使變造國民身分證罪、刑法第三百三十九條第一項之詐欺取
    財罪。
  (2)公訴人認被告上開向中聯租車公司交付偽造本票而取得自用小客車之行為，另犯
    刑法第三百三十九條第一項之詐欺取財罪，惟按「本票可以流通市面，為有價證
    券，偽造是項證券而行使之，本含有詐欺性質，其詐欺行為不應另行論罪。」，
    最高法院三十一年上字第四０九號判例可資參照（另同院二十五年上字第一八一
    四號、三十一年上字第一九一八號判例，其裁判意旨亦同），是本案被告之此部
    分行為應僅構成刑法第二百零一條第一項之意圖供行使之用而偽造有價證券罪，
    不另構成詐欺取財罪，公訴意旨尚有誤會。
  (3)又被告與共犯綽號「小傑」男子共同偽造「己○○」、「林耀宗」之署押於上開
    車輛出租約定契約書上，偽造署押之行為，應為偽造車輛出租約定契約書該私文
    書行為之部分行為，其偽造私文書後，進而行使，該行使之輕度行應為偽造私文
    書之重度行為吸收，均不另論罪。被告變造被害人己○○名義之駕駛執照後，進
    而行使，該行使之輕度行應為變造之重度行為吸收，亦不另論罪（有關行使偽造
    之乙○○國民身分證部分，因被告僅涉及行使行為，對偽造之行為並不知情而未
    參與，故無吸收關係存在）。
  (4)被告與共犯綽號「小傑」成年男子間，就上開向中聯租車公司行使變造駕駛執照
    、交付偽造之私文書、本票而取得自用小客車之犯行，及與綽號「阿傑」成年男
    子與綽號「小咪」成年女子間，就向財神當舖行為偽造之國民身分證及詐欺取得
    三十萬元之犯行，有犯意聯絡及行為之分擔，均為共同正犯。
  (5)被告所犯行使變造駕駛執照罪、行使偽造私文書罪、意圖供行使之用而偽造有價
    證券罪、行使偽造國民身分證罪、詐欺取財罪間，有方法結果之牽連關係，為牽
    連犯，應依刑法第五十五條牽連犯之規定，論以情節較重之意圖供行使之用而偽
    造有價證券罪。
  (6)被告所犯侵占遺失物罪與意圖供行使之用而偽造有價證券罪，犯意各別，行為互
    殊，應予分論併罰。
  (7)被告雖有於九十年八月五日及同年月六日二次至中聯租車公司豐原店，在車輛出
    租約定契約書上偽造簽名及捺指印之行為，但其係基於同一之計劃，在時間、地
    點均密接之情形為之，為接續犯，屬實質上一罪。
  (8)爰審酌被告之上開行為，足生損害中聯租車公司、己○○、財神當舖及乙○○等
    人，影響金融秩序，惟念及其犯罪時經濟困窘，為圖小利，始犯本案，犯後並由
    其父親黎煥章向財神當舖清償三十萬元，中聯租車公司並取回出租之自用小客車
    ，被告坦承犯行，尚有悔意等一切情狀，分別量處如主文所示之刑，並就罰金刑
    部分，諭知易服勞役之折算標準，以資懲儆。
三、沒收部分：
  (1)偽造之發票人己○○之本票二張，應依刑法第二百零五條諭知沒收。
  (2)被告與共犯綽號「小傑」男子於車輛出租約定契約書內所偽造「己○○」署押四
    枚（含簽名一枚、指印三枚）、林耀宗署押二枚（含簽名一枚、指印一枚）；被
    告在切結書上偽造之「己○○」署押八枚（含簽名二枚、署押六枚），均應依刑
    法第二百十九條規定沒收。
  (3)被告與共犯綽號「小傑」男子共同行使之變造己○○名義駕駛執照上之被告相片
    一張，為被告與共犯綽號「小傑」男子所有且供犯罪所用之物；被告與共犯綽號
    「小傑」男子、綽號「小咪」女子共同行使之偽造乙○○名義國民身分證一張，
    為被告與共犯綽號「小傑」男子、綽號「小咪」女子所有且係供犯罪所用之物，
    均依刑法第三十八條第一項第二款宣告沒收。
  (4)至其所偽造並行使之上開車輛出租約定契約書及切結書各一份，雖為被告犯罪之
    物，但業已交付被害人中聯租車公司持有，非為被告所有之物；及上開二份文書
    內於承租人欄所簽名及捺指印之「己○○」署押四枚（含簽名二枚、指印二枚）
    ，均係作為識別或確定人別之用，非為署押，自均不得宣告沒收。又上開二張本
    票上偽造之「己○○」署押及印文，因該二張本票已沒收，爰亦不為沒收之諭知
    ，均併此敘明。
據上論斷，應依刑事訴訟法第二百九十九條第一項前段，刑法第二十八條、第二百零
一條第一項、第二百十條、第二百十二條、第二百十六條、第三百三十九條第一項、
第三百三十七條、第四十二條第二項、第五十五條、第二百零五條、第二百十九條、
第三十八條第一項第二款，罰金罰鍰提高標準條例第一條前段、第二條，判決如主文
。
本案經檢察官林柏宏到庭執行職務
中      華      民      國      九十二      年    五    月    二十七    日
                                臺灣臺中地方法院刑事第四庭
                                        法  官  楊  真  明
右正本證明與原本無異。
如不服本判決，應於送達後十日內向本院提出上訴狀（須附繕本），上訴於臺灣高等
法院臺中分院。
                                        書記官
中      華    民      國      九十二      年    五    月    二十八    日
附錄本判決論罪科刑法條
中華民國刑法第二百零一條第一項：
  意圖供行使之用，而偽造、變造公債票、公司股票或其他有價證券者，處三年以上
  十年以下有期徒刑，得併科三千元以下罰金。
中華民國刑法第二百十條：
  偽造、變造私文書，足以生損害於公眾或他人者，處五年以下有期徒刑。
中華民國刑法第二百十二條：
  偽造、變造護照、旅券、免許證、特許證及關於品行、能力服務或其他相類之證書
  、介紹書，足以生損害於公眾或他人者，處一年以下有期徒刑、拘役或三百元以下
  罰金。
中華民國刑法第二百十六條：
  行使第二百十條至第二百十五條之文書者，依偽造、變造文書或登載不實事項或使
  登載不實事項之規定處斷。
中華民國刑法第三百三十九條第一項：
  意圖為自己或第三人不法之所有，以詐術使人將本人或第三人之物交付者，處五年
  以下有期徒刑、拘役或科或併科一千元以下罰金。
中華民國刑法第三百三十七條：
  意圖為自己或第三人不法之所有，而侵占遺失物、漂流物或其他離本人所持有之物
  者，處五百元以下罰金。


司法院資訊處製作；財團法人民間司法改革基金會備份。
